---
title: "Resultado"
number-sections: false
---

```{r include=FALSE}
knitr::knit_child("setup.qmd")
```

# Se promueve el desarrollo de actividades de turismo sostenible en sectores determinados del PNCAZ y su ZA, generando beneficios para su gestión, y para las poblaciones indígenas y locales

## 3.1 Resultado intermedio: Desarrollo del atractivo turístico "Chambirillo"

### **3.1.1. Promover y gestionar la infraestructura e instalaciones para el uso turístico del recurso natural turístico paisaje**

Las actividades están condicionadas a la aprobación del Plan de Sitio, por parte del SERNANP. Por ello, se ha reprogramado el desarrollo de esta actividad, a partir del 2025.

### 3.1.2. Promover el desarrollo de productos turísticos de acuerdo con los ejes temáticos alineados a la vocación turística del Sector Chambirillo.

#### **3.1.2.1. Generación de información temática**

Exploración de la ruta de cacería y transito de personas entre San Martín y Loreto. En el mes de febrero, se realizó una exploración desde el PVC 16 Chambirillo (SM) hasta el PVC 106 Boca Pauya (LO). El objetivo fue explorar esta ruta, para evaluar su potencial turístico, en el mediano y corto plazo. En el marco del desarrollo turístico, del sector Chambirillo. Se han identificado, 10 puntos de interés para observación de fauna y flora, en el área, y se observaron huellas de Puma, Paujiles, Tortugas, Ronsocos, Sachavaca, Cóndor real. La ruta demuestra tener un potencial excelente para turísmo de aventura y científico, pero son necesario mucho trabajo previo para capacitar al personal en temas de logística y organización, desarrollo de estructuras mínimas de descanso y mantenimiento de las mismas. Un informe detallado de la salida, son detallados en el [Anexo 3.1.2.1](https://drive.google.com/drive/folders/1qFvl5okraxSTXmh3vJuqoVBV9-th5AH5?usp=sharing). Un análisis de las potencialidades y próximos pasos, serán presentados en el segundo trimestre, por el especialista en turísmo y logística Aldo Villanueva - Director de Operaciones en Ecologística Perú.

## 3.2 Resultado intermedio: Desarrollo del Producto Yamino, articulado a la Ruta Padre Abad"

### 3.2.1. Implementación de experiencias turísticas en la CN

::: callout-important
## Actividades no programa este trimestre.
:::

## 3.3 Resultado intermedio: Desarrollo de iniciativas y emprendimientos turísticos locales"

### 3.3.1. Acondicionar los recursos turísticos en la ZA

#### 3.3.3.1 Reconocimiento como recursos turísticos por Mincetur

::: callout-important
## Actividad no programa este trimestre.
:::

#### **3.3.3.2 Mejora de infraestructura**

**Actividades en el Sector Tocache.** En este trimestre en mejoras de infraestructura, se logró la instalación de letreros informativos, señaléticas, boletería, puntos ecológicos, vestidores, que ayudara a mejora el servicio al turista. También, se viene apoyando estructuras en proceso de construcción, en la Catarata del Otorongo (@tbl-infraestructura).

```{r message = F, echo = F, eval= T}
#| label: tbl-infraestructura 
#| tbl-cap: "Mejora de infraestructura para potenciar la actividad turìstica, en centros poblados de la ZA del PN Cordillera Azul, primer trimestre 2024" 
setwd("U:/Libro_Reporte/rda") 
load("turismo_infraestructura.RDA") 
kable(tabla, format = "markdown", col.names = c("Comunidad", "Recurso", "Estructuras instaladas"), escape = FALSE) |>   
  kable_styling("striped", full_width = F)
```

**Turismo Sostenible en el Centro Poblado Aguano Muyuna.** Se tuvieron reuniones con la comunidad para definir el tipo de apoyo que se brindará, así como a la asociación Agro Bio Agroforestal Yaku Kawsanap (ABAF) ([Anexo 3.3.3.1 - reporte Yacu Kawsanapa](https://docs.google.com/document/d/10Kx9Yh9r_ue-sscrPo1TeZEPq2BD47yH/edit?usp=sharing&ouid=113830731125206242650&rtpof=true&sd=true))

**Evaluación de los Recursos Turísticos de la C.N. Callanayacu y del C.P. San Juan**. Se analizaron las condiciones para el desarrollo de las actividades turísticas en la Comunidad Nativa de Callanayacu -- Chazuta, y el Centro Poblado de San Juan -- Tres Unidos. Se ha identificado la necesidad de realizar saneamiento físico legal de los recursos turísticos, con la finalidad de gestionar las condiciones de visita a los recursos turísticos (instalaciones turísticas y equipamiento), a través de instituciones del estado y privados ([Anexo 3.3.3.2 - reporte CN Callanayacu - Chazuta](https://docs.google.com/document/d/1OMLaXLq968dLJ6m11mUIfyZHkqxZ4UQP/edit?usp=drive_link&ouid=113830731125206242650&rtpof=true&sd=true)).

En la Comunidad de Santa Rosa de la Cumbre, se realizó el diseño y se hizo la señalización de la Laguna de los Encantos, cerca de los centros poblados Nuevo Jaén (11 km) y Nuevo San Martín (12 km). Además de un letrero informativo sobre la Laguna de los Encantos ( @fig-encanto, @fig-señal, ver [Anexo 3.3.3.2 - Santa Rosa de la Cumbre](https://docs.google.com/document/d/13f9L4bHML-nsIX-xXrxHVUufraHvdLXt/edit?usp=sharing&ouid=113830731125206242650&rtpof=true&sd=true)).

![Letreros informativos en centros poblados cercanos, al recurso turístico la Laguna de los Encantos.](images/Disenho_LagunaEncantos.svg){#fig-señal alt="Letreros informativos en centros poblados cercanos, al recurso turístico la Laguna de los Encantos." width="547"}

![Letrero informativo en el recurso turístico Laguna de los Encantos del Centro Poblado de Santa Rosa de la Cumbre](images/Informativo_Laguna.svg){#fig-encanto alt="Letrero informativo en el recurso turístico Laguna de los Encantos del Centro Poblado de Santa Rosa de la Cumbre" width="547"}

En el centro poblado Jorge Basadre el día 24 de marzo, mediante jornada laboral de la Asociación de Turismo Sostenible el Manantial de Cordillera Azul, se realizó la construcción de su punto ecológico, con la participación en su mayoría de los socios.

#### **3.3.3.3 Capacitaciones a emprendimientos**

Se realizaron capacitaciones en Turísmo Sostenible y Buenas prácticas de manipulación de alimentos, durante el mes de enero, como parte de las actividades programadas en el Plan de Acción, de la Asociación Laguna de los Encantos. Participaron de la capacitación 10 mujeres y 10 hombres ([Anexo 3.3.3.3](https://drive.google.com/drive/folders/1RlMR_CCv6IYvS9QQNjOW4z7fLyRLT8MT?usp=sharing)).

### 3.3.2. Se cuenta con mecanismos de cooperación operando

#### **3.3.2.1 Articulación con mecanismos de cooperación (municipios u otros)**

En este trimestre se tuvieron reuniones para iniciar el plan de trabajo de Turismo 2024, para el Valle del Aspuzana. Participaron la Municipalidad del distrito del Pucayacu, DIRCETUR-Tingo María, la Cooperativa Bioaltura y CIMA Cordillera Azul. Se ha ratificado la participación de CIMA en el comité consultivo Regional de Turismo -CCRT Huánuco, cuyo objetivo es fortalecer el trabajo articulado entre el sector público, privado y académico de la región Huánuco. Todo ello ayuda a la buena articulación del trabajo y por ende al cumplimiento de nuestra meta y objetivos. CIMA se comprometió a entregar un informe de las estrategias que vienen implementando la Cogestión del PN Cordillera Azul, en el Valle del Aspuzana para el desarrollo del turísmo sostenible ([ver Anexo 3.3.2.1](https://drive.google.com/drive/folders/12O9tvCUVkAp63fexVDptO_2HDvKyBzmm?usp=sharing)).

#### **3.3.2.2 Promoción de emprendimientos**

En este trimestre se apoyó a las organizaciones a tramitar las solicitudes para los permisos de instalaciones de letreros orientativos e informativos para los atractivos turísticos. Así también informar sobre el flujo de turismo a los atractivo turístico de Río Azul y Catarata del Otorongo, ante la Municipalidad distrital de Pucayacu. Este trimestre, se pudo concluir que el número de visitantes en el año 2023, fue de 788 personas. Esta información es importante para actualizar las fichas de registro con la municipalidad y una tarea que las asociaciones deben realizar anualmente.
