---
title: "Resultado"
number-sections: false
---

```{r include=FALSE}
knitr::knit_child("setup.qmd")
```

## Se contribuye a la mejora de la calidad de vida de las poblaciones vecinas a través del desarrollo de actividades económicas sostenibles en la ZA compatibles con la conservación del PNCAZ y la restauración de la ZA

## 5.1 Resultado intermedio: Se generan acuerdos de conservación con poblaciones indígenas y locales; incluyendo autoridades para la gestión integral del territorio (PNCAZ -- ZA)

### **5.1.1. Promoción y suscripción de acuerdos de conservación (organizaciones) y acuerdos azules (comunales)**

#### **5.1.1.1 Actividades preparatorias para la elaboración de los acuerdos de conservación (AdC), incluye su plan de trabajo**

Se realizó la socialización de las actividades previas a la firna de acuerdos de conservación y los compromisos que ello involucra para la comunidad, CIMA y SERNANP. Esta actividad, fue desarrollado en los centros poblados de San José de Yanayacu, en Tarapoto. Así como, en las comunidad nativas La Cumbre, Manco Capac, Isolaya y La Libertad y los centros poblados Fernando Belaunde Terry y Nuevo San Martín, en Contamana ([Anexo 5.1.1.1 - ver informe](https://drive.google.com/drive/folders/19jjzedSHOKze-D_Op5XTU5lj3hpYgnq3?usp=sharing)). La firma de acuerdos, se ha programado para el siguiente trimestre.

En el sector Tocache, se informó a las comunidades de Buenos Aire, Cachiyacu, San José de Huaquisha, sobre los acuerdos de conservación y su importancia. Estas comunidades ya cuentan con Planes de Calidad de Vida, y se está apoyando la implementación de prioridades. De igual manera, se socializó los Acuerdos de Conservación a las Agricultores interesados en la conservación de la microcuenca Picota, en el distrito de Pólvora ([Anexo 5.1.1.1 - reunion informativa](https://drive.google.com/drive/folders/162lOwBN0norQSjwbR5vCHitXU3ECUrHO?usp=sharing)).

En la sede Tocache, este trimestre se elaboraron tres planes de trabajo, en el marco de los acuerdos de conservación con la cooperativa Agraria nueva visión LTDA, que es encuentra en el centro poblado de Cachiyacu, y la Cooperativa de servicios especiales Bioaltura LTDA y a la Empresa cacaotera ARGE S.A.C, en el centro poblado Maronilla.

#### **5.1.1.2 Evento para la firma del AdC**

Este trimestre no se firmaron acuerdos de conservación.

#### **5.1.1.3 Fortalecimiento de capacidades de los Coordinadores**

::: callout-important
## Actividades no programadas este trimestre.
:::

#### **5.1.1.4 Implementación de los planes de trabajo de los acuerdos de conservación**

::: callout-important
## Actividades no programadas este trimestre.
:::

## 5.2 Resultados intermedio: En la ZA del PNCAZ se desarrollan actividades económicas sostenibles

### **5.2.1. Elaboración de lineamientos de Actividades Económicas Sostenibles**

#### **5.2.1.1. Reuniones y Talleres para la elaboración de la Estrategia AES**

Este trimestre se desarrollaron reuniones de trabajo entre SERNANP y el equipo de CIMA, de la sede Tarapoto, para elaborar la estrategia de actividades económicas sostenibles. Un borrador de esta estrategia está actualmente siendo revisada ([ver Anexo 5.2.1.1](https://drive.google.com/drive/folders/10eirJcQ2EotB3zuZYlSVg3Juv8rhUxI9?usp=sharing)).

### 5.2.2. Implementación de actividades sostenibles derivadas de la planificación estratégica -- PCV. (FOTP y fondo semilla)

#### **5.2.2.1 FOTP para comunidades con PCV**

Este trimestre, a través del Fortalecimiento Organizacional Técnico Productivo (FOTP) se atendieron un total de 16 comunidades; nativas y centros poblados. En las comunidades que cuentan con PCV, se atendieron 14 comunidades; que representan 16 organizaciones; las cuales trabajan nueve distintos productos y servicios; como el café, cacao, artesanías y turismo, entre los más importantes. En este marco, se lograron concretar 21 hitos o logros, del trimestre, los cuales corresponden a capacitaciones, manejo sostenible de las chacras, actividades de restauración y turismo, entre otros. Al cierre de este trimestre, las actividades realizadas en el marco del PCV lograron beneficiar cerca de 200 socios, de las organizaciones participantes ([Anexo 5.2.2](https://drive.google.com/drive/folders/1YSwuCkLd3D9HIhSVmdZfE_FJZwH4BYUI?usp=sharing)).

```{r echo=F, include=T}
#| label: tbl-fotp 
#| tbl-cap: "Número de sectores, comunidades, organizaciones, productos, hitos logrados y prioridades atendidas, en el marco del FOTP, durante el primer trimestre 2024" 
# datos 
load("U:/Libro_Reporte/rda/fotp_t1_2024.RDA")
# organizar tabla
fotp$`N° de socios(as)`<- as.numeric(fotp$`N° de socios(as)`)
tabla_resumen_pcv <- fotp |>
  group_by(Sub_actividad) |>
  filter(Año==2024) |>
  summarize(
    numero_sectores = n_distinct(Sector),
    numero_comunidades = n_distinct(`Comunidad (es)`),
    numero_organizaciones = n_distinct(Organización),
    numero_productos = n_distinct(`Producto / Servicio`),
    numero_hitos_logrados = n_distinct(`Hito obtenido (estos son los hitos del trimestre)`),
    numero_prioridades = n_distinct(`Nombre de la prioridad`)
)
# presentar tabla
test<-as.data.frame(t(tabla_resumen_pcv))
colnames(test)<-NULL
rownames(test)<-c("Resultados", "n°sectores", "n°comunidades", "n°organizaciones",
                  "n°productos", "n° hitos logrados", "n°prioridades")
kable(test, format = "markdown", escape = FALSE) |>
  row_spec(1, bold = TRUE, background = "lightgrey") %>%  # Encabezado en negrita
    kable_styling("striped", full_width = F)
```

**A continuación, se detallan algunas actividades más resaltantes durante el trimestre:**

**Asociación Agrícola y Forestal del Insaya de Nvo Dorado**

Se realizó el análisis de suelo, en las parcelas de los socios, lo cual fueron enviados al laboratorio de la Universidad Agraria la Molina. Se trabajo la injertación de plantones para mejorar las plantaciones de 21 socios; también se realizo un taller en técnicas de poda (formación y mantenimiento).

**Asociación de Agricultores, Reforestadores y Manejo Sostenible del Aguaje**

Se inicio el trimestre realizando la verificación del sembrío de plátano, que se hizo el año pasado. Esto servirá como sombra temporal en la plantación de cacao. Se hicieron capacitaciones en poda de formación y de mantenimiento, así como una capacitación en técnicas de sembrado (tres bolillo y cuadrado). El próximo trimestre se utilizarán semillas de cacao, para realizar los recalces de algunas que no germinaron, y varas yemeras para la injertación de plantones óptimos.

**En la sede Aguaytía**

En la CN de Santa Rosita de Apua, se ha instalado de 3 hectáreas de cacao bajo sistema agroforestal, también se ha instalado 3 ha de plátano como sombra temporal del cacao.

En la CN Yamino, se han instalado 2 puertas de la planta chocolatera de la Asociación de Artesanas Kari Isa Xanu de Yamino. También se apoyó en el traslado de las máquinas para la elaboración de masa y chocolates de cacao a la planta chocolatera; las cuales fueron adquiridas por la asociación en marco a la ejecución del Plan de Emprendimiento y Empoderamiento Económico de la Mujer - PEEM 2022.

#### **5.2.2.2 Fondo Semilla para aquellas organizaciones que deriven de la planificación comunal (CCNN o CCPP con PCV) o con un Plan de acción producto de FOTP**

En este trimestre se realizaron actividades de coordinación y desarrollo de 11 proyectos, en el marco del fondo semilla. Tres de los cuales, han sido aprobados este primer trimestre 2024, por un monto de 60 mil soles. Estos proyectos podrán beneficiar a 62 familias, de los centros poblados Vista Alegre, Santa Rosa y Nuevo Arica. A la fecha, se ha realizado el primer desembolso en efectivo, por un monto de 30 mil soles, cada uno. De igual manera, se realizó la elaboración de cuatro proyectos de los centros poblados de Consuelo, Bajo Chimbote, Inca Huasi de la Sede Tocache y Lejía de la Sede Tarapoto; los cuales están siendo evaluados para su aprobación y desembolso, el siguiente trimestre. Finalmente, se apoya a cuatro comunidades en la formulación de proyectos, los cuales serán evaluados por los especialistas de CIMA-SERNANP, en los próximos meses (@tbl-fs).

```{r include=T, echo=F, message=F}
#| label: tbl-fs 
#| tbl-cap: "Apoyo a Organizaciones de Centros Poblados y Comunidades Nativas para pequeñas inversiones en la ZA, en el primer trimestre 2024. En el marco del Fondo Semilla Emprendedores por Cordillera Azul-2024" 
setwd("U:/Libro_Reporte/rda") 
load("fondo_semilla_T1-2024.RDA") 
fstable<-fs|>   
  select(Sede,Año_n, Año, Comunidad,Organizaciones, Codigo_fs, N_Familias,           Tipo_apoyo, Producto, Periodo_meses, Primer_desembolso,          `Trimestre_primer desembolso`, Segundo_desembolso,Año_segundo_desembolso,           `Trimestre_primer desembolso2`) |>   
  filter(Año==2024) |>   
  select(Sede,Comunidad,Organizaciones,Codigo_fs,N_Familias, Tipo_apoyo, Producto,Periodo_meses, Primer_desembolso) |>   
  arrange(Sede) |>   
  mutate(Sede = ifelse(duplicated(Sede), "", Sede))  
kable(fstable, format = "markdown", col.names = c("Sede", "Comunidad","Organizaciones","Codigo FS","familias","Tipo de apoyo","Producto", "Duración del proyecto","Primer desembolso"), table.attr = "class='table table-bordered'") |>     
  kable_styling(bootstrap_options =c("striped","hover"), full_width = F) |>     row_spec(0, bold = TRUE, color = "black") |>     
  row_spec(c(1, 2), background = "#CCCCFF")|>     
  row_spec(c(3,4,5,6,7), background = "#FFCC99") |>     
  row_spec(c(8,9,10,11), background = "#99FF99")
```

**Seguimiento a los proyectos del fondo semilla.** Se continúa con el seguimiento de los proyectos financiados, entre el 2022 y 2023. Es así que, se ha solicitado la ampliación de plazo para culminar proyectos del fondo semilla, y se ha realizado el cierre de 2 proyectos ([Anexo 5.2.2.2 - lista y detalle de proyectos](https://docs.google.com/spreadsheets/d/1xsC_5Ip56avDkQrDvzPztdKvwu1i75hG/edit?usp=sharing&ouid=113830731125206242650&rtpof=true&sd=true)).

**Capacitación a la asociación del Comité de Productores de Flor de Café.** Entre el 14 y 15 de marzo, se realizó un taller de calibración de despulpadora de café , contando con la presencia de 19 socios y el equipo técnico, evento realizado en el marco del Fondo semilla ([Anexo 5.2.2.2 - informe del taller](https://drive.google.com/drive/folders/1TmHOnkxZXw6FtKSLYw1EdoCovAwwfaq7?usp=drive_link)).

**Fondo Semilla 11 -- Asociacion de Artesanas BIRIYAKA**

Durante el primer trimestre se implementó a la casa de artesanas con un kit solar, refacciones y pintado de la fachada con iconografía shipiba. También se realizó una capacitación a las socias en temas de manejo y mantenimiento de máquina de coser, y uso de técnicas para un mejor acabado de sus telares. Finalmente, junto con las socias, se estableció la fecha para la inauguración de la casa de artesanas, quedando así para el 17 de abril.

**Fondo Semilla 13 -- Asociación Agrícola y Forestal del Insaya de Nvo Dorado**

Se implemento en la compra de maquinaria para el aprovechamiento de la bolaina, un Motocultor, dos motosierras STIHL Ms 661. Además, se realizo un taller de capacitación en el uso y mantenimiento de las maquina entregadas, tipos de corte de la madera y tablas.

#### **5.2.2.3 FOTP en Aspuzana**

Además, se realizaron 218 asistencias técnicas a los agricultores que proveen de granos de cacao a la planta de acopio de cacao, en el Valle de Aspuzana. La asistencia técnica se desarrolló en podas de mantenimiento, control fitosanitarioy remoción de frutos; que fueron realizadas con las comunidades del Valle del Aspuzana (Caimito, los olivos, vista alegre, Maronilla, Jorge Basadre, Consuelo, Gosen, la Loma, Esperanza).

#### **5.2.2.4 Monitoreo y evaluación de FOTP y fondo semilla (incluye el análisis de la implementación)**

::: callout-important
## Actividad programada para el tercer trimestre. {.callout-important}
:::

### Actividad 5.2.3. Alianzas con socios estratégicos para el desarrollo de actividades productivas identificadas (a través FOTP, y concursable)

#### **5.2.3.1 Priorización de CCNN/CCPP y organizaciones**

Para este 2024, las coordinaciones de sede priorizaron un total de 95 Centros Poblados y 11 comunidades nativas (@tbl-com). Estas comunidades fueron seleccionadas sobre la base del trabajo realizado en cada una de las sedes administrativas de Tarapoto, Tocache, Aguaytía y Contamana. Esta es una lista preliminar, que será ajustada para el siguiente trimestre. Además, se añadirá el nombre y número de organizaciones, que se ha programado trabajar, según cada comunidad seleccionada.

```{r, echo=FALSE, eval=T}
#| label: tbl-com 
#| tbl-cap: "Comunidades priorizadas para el desarrollo de actividades en el marco del proceso FOCAL y actividades económicas sostenibles, durante el 2024" 
setwd("U:/Libro_Reporte/datos") 
com_prog<-read_xlsx("Comunidades_Programadas_2024_03_07-2024.xlsx") 
priorizados<-
  com_prog |>   
  filter(Tipo != c("Asociación", "Comité"))  
kable(priorizados, format = "markdown", escape = FALSE, align = c('c', 'c')) |>     
  row_spec(0, bold = TRUE, background = "#CCCCFF") |>     
  kable_styling("striped", full_width = F) |>     
  scroll_box(height ="400px",   width = "800px")
```

#### **5.2.3.2 Fortalecimiento Organizacional Técnico Productivo (no cuentan con PCV)**

En el ámbito de la sede Contamana, el Comité de Artesanas Canan Kenna de Santa Rosa de Piro Cocha, solicitaron apoyo para construir un local de reuniones de su comunidad, así como para la elaboración y venta de sus productos. También, manifestaron que necesitan apoyo para articular a un mercado y poder vender sus productos, como la participación en ferias de artesanos.

En la sede Tocache, se actualizó el plan de acción de la asociación de Productores Cacaoteros la Perla del Valle del Aspuzana.

#### **5.2.3.3 Fondo Concursable Emprendedores por CA**

**Fondo Concursable "Emprendedores por Cordillera Azul" - Primera Edición.** dirigido a Comunidades Nativas. Se apoyó en la elaboración del Contrato de donación para que sean firmados por las organizaciones ganadoras. Se sostuvo reunión con las organizaciones ganadoras en modo presencial y virtual para socializar el acuerdo de conservación y asesorarles en la documentación a firmar para la gestión de los desembolsos.

**Fondo Concursable "Emprendedores por Naturaleza, PN Cordilerra Azul- Segunda Edición.** Se sostuvo reuniones virtuales con representantes de Sernanp -- CIMA y profesionales de Sernanp Lima para hacer las bases de la segunda edición, posters, formatos para el concurso, para lo cual, e lanzamiento se realizará el 4 de abril a nivel nacional junto con todos los fondos de Emprendedores por Naturaleza ([Anexo 5.2.3.4](https://drive.google.com/drive/folders/1uquPIXD7bkUMma9sO1p1lw3HcbIr80D-?usp=sharing)).

#### **5.2.3.4 Evaluación y monitoreo del FOTP y Fondo Concursable Actividad**

::: callout-important
## Actividades no programadas este trimestre. {.callout-important}
:::

### **5.2.4. Fortalecimiento de organizaciones identificadas para promover su articulación en el mercado**

::: callout-important
## Actividades no programadas este trimestre. {.callout-important}
:::

#### 5.2.4.1 Identificación de organizaciones con potencial a articularse en el mercado

::: callout-important
## Actividades no programadas este trimestre. {.callout-important}
:::

#### **5.2.4.2 Fortalecimiento de Organizaciones identificadas para su inserción al mercado**

::: callout-important
## Actividades no programadas este trimestre. {.callout-important}
:::

### 5.2.4 Implementación del Fondo de Inversión Social

::: callout-important
## Actividades no programadas este trimestre. {.callout-important}
:::

#### 5.2.4.1 Elaboración de planes de negocio (nuevas inversiones)

::: callout-important
## Actividades no programadas este trimestre. {.callout-important}
:::

#### 5.2.4.2 Funcionamiento de la Planta de Postcosecha del Aspuzana

En este primer trimestre del 2024 la cantidad procesada de cacao seco ha sido de 21.48 toneladas. Para este año 2024, tanto el Gerente de la Planta así como el responsable de las Operaciones Técnicas de la Planta, proyectaron acopiar 192 t de cacao

En cuanto a la comercialización del cacao procesado en la planta del Aspuzana, este 1er.trimestre se han vendido 02 lotes de cacao a la empresa ALMENDRA PERU S.A.C el 05 de febrero por 14 t., y a la empresa MACHU PICCHU FOODS el 21 de febrero por 3 t., por lo que al final del primer trimestre 2024, después de un inventario físico llevado a cabo bajo la supervisión del Gerente de la Planta, se informa que, en almacén, losas, y cajones de fermentación de la planta se mantiene un lote equivalente de 10 t de cacao seco ([ver Anexo 5.2.4.2 - informe Planta Aspuzana](https://docs.google.com/document/d/1H-dEDB8BT0hVN_AxjI3TfIHT2fEKKrHh/edit?usp=drive_link&ouid=113830731125206242650&rtpof=true&sd=true)).

Adicionalmente, se informa que este primer trimestre 2024, se efectuaron los reportes técnicos y financieros con cierre a diciembre 2023 del Proyecto MiCacao para los Helvetas, quedando pendientes algunas actividades que deberán de llevarse a cabo hasta fines de junio 2024. Los cuales son, un taller de refuerzo para el manejo del aplicativo a los 100 agricultores involucrados en el Proyecto MiCacao, así como el desarrollo del programa que ayudará a sistematizar la información que se genera en la planta, tanto del cacao convencional como el proveniente de las parcelas calificadas sin deforestación.

#### 5.2.4.3 Seguimiento a las inversiones realizadas

**Inversión con la Empresa Kulkao**

Respecto a los resultados de la parte financiera sobre la inversión que se ha efectuado, otorgando capital de trabajo a la empresa KULKAO para que puedan comprar granos de Café y Cacaco a los agricultores de la ZA del PNCAZ, en los sectores donde ellos operan, podemos informar lo siguiente:

Las operaciones financieras proyectadas se vienen llevando a cabo cumpliendo KULKAO con lo estipulado, logrando durante este periodo cobrar en marzo 2024, la suma de **US\$8,076.92** de interés, incrementando esta suma al interés de US\$122,780 logrado hasta fines de este año 2023 en favor de las operaciones del PNCAZ en el marco de los tres convenios de préstamo con KULKAO.

En marzo de este año KULKAO ha cumplido también en pagar la cuarta amortización de **US\$46,153.85** de las trece programadas en el tercer convenio, quedando un capital de **US\$415,384.60** aún por amortizar, de los **US\$600,000** prestados.

El tercer convenio, de acuerdo a los términos suscritos, Kulkao debe continuar sus operaciones hasta mediados de junio 2026, proyectándose que de enero a junio 2024 generar las operaciones de devolución del capital restante, así como los respectivos intereses.

### 5.2.5. Desarrollo y aplicación de la marca Aliados por la Conservación

Este trimestre, se realizaron coordinaciones con la sede central de SERNANP, en Lima, para realizar la socialización de la marca Aliados por la Conservación, a las Cooperativas Allima Cacao (sede Tarapoto) y Cooperativa Nueva Visión (sede Tocache) (ver detalle en [Anexo 5.2.5](https://docs.google.com/document/d/157xP-KX72sseo2COJuDa-e1GVGuJ-b1Z/edit?usp=sharing&ouid=113830731125206242650&rtpof=true&sd=true)). De igual manera, Se participó en reunión con la Municipalidad de Chazuta donde se socializó la Creación de Consejo Consultivo de Turismo y Cultura del Distrito de Chazuta (ver detalles en el [Anexo 5.2.5 - ayuda memoria](https://docs.google.com/document/d/1C0pf5_ZPApqdZru1q5VYG1B33EWxc3L0/edit?usp=sharing&ouid=113830731125206242650&rtpof=true&sd=true)).

## Resultados intermedio 5.3 En la ZA se gestionan espacios de conservación, manejo y restauración del bosque que coadyuvan a la gestión del PNCAZ bajo el enfoque integral de paisajes

### 5.3.1. Implementación de iniciativas de conservación en la ZA

::: callout-important
## No se reportaron actividades este trimestre.
:::

#### 5.3.1.1 Implementación de bosques locales

Se realizaron coordinaciones con Jorge Álvarez - consultor para implementación del bosques locales - a fin que podamos elaborar los DEMAS de siete bosques locales. Estas consultorías se programarán para el ii y iii trimestres.

#### 5.3.1.2 Implementación de otras iniciativas de conservación (servicio de asesoría y visitas de campo)

Se han realizado actividades de delimitación de iniciativas comunales para el establecimiento de bosques comunales, con la única finalidad de conservar los bosques de los centros poblados de Challual, Ruega a Dios y Puente La Juanita en el paisaje Ponazillo, y el centro poblado de Sangamayo en el paisaje Pauya.

#### 5.3.1.3 Apoyo a la CC. Pauya Cushabatay

Los custodios han realizado el mantenimiento de las trochas de monitoreo de fauna silvestre, que se encuentran alrededor de la caseta de vigilancia y la caseta de investigación de la concesión (@fig-caseta). Finalmente, este trimestre, se acompañó una expedición de profesionales con experiencia en turismo de aventura y logística, para cruzar el parque, desde el PV 16-Chambirillo, San Martín, hasta PV-Boca Pauya, en Loreto, atravesando la CCPC (revisar el [Anexo 5.3.1.3](https://drive.google.com/drive/folders/1HLX9gKvblVK2DnR8NJQhzgJXTRhaIonV), para detalles adicionales).

![Caseta de Investigación de la Concesión de Conservación Pauya Cushabatay](images/3_CCPC(2)Verificación%20de%20la%20caseta%20de%20investigación.jpeg){#fig-caseta alt="Caseta de Investigación de la Concesión de Conservación Pauya Cushabatay"}

**Primer reporte de Línea Base de fauna silvestre en la CCPP.** Este mes de enero, se cúlmino con el primer informe de campo sobre la fauna silvestre, en la CCPP. El cual tuvo por objetivo, Evaluar el estado poblacional de mamíferos mayores y otras especies de interés para la Concesión de Conservación Pauya-Cushabatay. Mediante un monitoreo de ocupación, se instalaron 24 cámaras trampa; entre los ríos Cushabatay, Ipururo y Pauya, cuadrículas de 1 km^2^ . Dentro de cada cuadrícula, se realizaron transectos diurnos de 700 metros, para evaluar la presencia de huellas, avistamientos directos de la fauna silvestre. Además, se instalaron seis audiomoth - para registrar las vocalizaciones (sonidos) de la fauna, en algunas cuadriculas. Estos datos, están siendo analizados, pero hasta el momento, se identificaron 42 especies entre aves, mamíferos y reptiles, en las cámaras trampa, y 20 especies durante los transectos terrestres ([Anexo 5.3.1.3](https://drive.google.com/drive/folders/1Ps2cUXRjjbsQc4CnQyhKkJ9ylwSmrmrw?usp=drive_link)). Para el tercer trimestre, se está preparando una pequeña ficha de divulgación de los resultados con las comunidades, que servirán para trabajar el plan de manejo de fauna, con fines de subsistencia.

#### 5.3.1.4 Visitas de campo y capacitaciones a Concesiones Forestales (incluye la coordinación con autoridad forestal)

::: callout-important
#### No se realizaron actividades programadas este trimestre. {.callout-important}
:::

#### 5.3.1.4 Fortalecimiento de paisajes y áreas de restauración (proyecto Livelihood y proyecto ITTO)

::: callout-important
#### No se realizaron actividades programadas este trimestre. {.callout-important}
:::
